【裁判字號】    88,上易,1550
【裁判日期】    890810
【裁判案由】    詐欺
【裁判全文】
臺灣高等法院刑事判決                          八十八年度上易字第一五五號
    上  訴  人  臺灣臺北地方法院檢察署檢察官
    被      告  戊○○
                己○○
    右  一  人
    選任辯護人  洪鍚欽  律師
右上訴人因被告詐欺案件，不服臺灣台北地方法院八十七年度易字第二四九五號，中
華民國八十八年三月十九日第一審判決（起訴案號：臺灣台北地方法院檢察署八十六
年度偵續字第五七七號），提起上訴，本院判決如左：
    主  文
上訴駁回。
    理  由
一、公訴意旨略以：被告己○○、戊○○二人共同意圖為自己不法之所有，基於概括
    之犯意，於民國八十五年三月間，分別至台北市○○街○段四十五號二樓庚○○
    家中及宜蘭縣蘇澳鎮○○路六號丁○○住處，向二人佯稱：有外人投資在新竹縣
    竹東鎮開發「智慧新象」大型社區，將在三個月內開工，全部工程已交己○○負
    責承建，將來利潤很好，現欲集資十股新台幣（下同）四千萬元，每一股四百萬
    元等語，邀請庚○○、丁○○入股，庚○○未疑有他，即於八十五年四、五月間
    陸續匯款四百萬元至戊○○之銀行帳戶，丁○○聞言略顯遲疑，戊○○又詐稱：
    丁○○既從事鋁門窗建材加工生意，將來工地之鋁製品部分即由其承作，現可減
    收一百萬元入股金等語，丁○○因而陷於錯誤，亦於八十五年四月間匯款三百萬
    元至戊○○之銀行帳戶。詎事過三個月卻未開工，己○○、戊○○以工程稍有延
    誤推託，嗣則同意庚○○、丁○○退股，惟允以先予退還一百萬元而交付之本票
    屆期並未兌現，庚○○、丁○○始知受騙。因認被告二人共涉刑法第三百三十九
    條第一項之罪嫌。
二、按犯罪事實應依證據認定之，無證據不得推定其犯罪事實，刑事訴訟法第一百五
    十四條定有明文。所謂證據，須適於為被告犯罪事實之證明者，始得採為斷罪資
    料，如未能發現相當證據，或證據不足以證明，自不能以推測或擬制之方法，以
    為裁判基礎，最高法院五十三年台上字第二七五○號及四十年台上字第八十六號
    著有判例。又刑法第三百三十九條第一項之詐欺取財罪，須以行為人主觀上有詐
    欺之故意及不法所有之意圖，客觀上有施用詐術之行為，始有成立之餘地，有一
    不備，即無由成立該罪。
三、公訴人認被告戊○○、己○○犯罪，不外以右揭事實業據告訴人庚○○、丁○○
    指訴，而該工地迄未開工，為被告等所自承，並據告訴人指訴在卷，被告卻於募
    款之初向告訴人謊稱三個月內開工，利潤很好云云，使告訴人陷於錯誤而付款投
    資，被告等有詐欺意圖甚明，此外並有智慧新象投資股東協議書、入戶電匯回條
    及本票影本數紙附卷可稽等為其論據。
四、訊據被告己○○、戊○○二人固坦承曾邀告訴人丁○○、庚○○入股，戊○○並
    自二人處分別收受三百萬元及四百萬元之股金，惟堅決否認有何詐欺犯嫌，並辯
    稱：我們確實有與彩色人生兒童教育事業股份有限公司辛○○（下稱彩色人生公
    司）簽約投資並承包上開「智慧新象」之營造工程，我們集合了包括告訴人的合
    夥人共十三人為股東，告訴人等且均有到新竹「彩色人生公司」去聽陳輝民簡報
    ，聽完簡報後，認為可以才於八十五年四月一日簽約，錢是在四月七日匯入，我
    們有交付八百萬元之投資款予「彩色人生公司」之負責人辛○○，並支付仲介費
    四百五十萬元，因建商沒錢，所以「彩色人生公司」辛○○要以引進外資之方式
    支付建屋款，依約是要於八十五年九月四日開工，我們並無詐欺之意等語。
五、經查：
（一）被告經營之弘洲工程有限公司（下稱弘洲公司）確有於八十五年四月一日與「
      彩色人生公司」負責人辛○○簽訂承包系爭土地之營造工程承攬契約，並於八
      十六年三月三十一日因時效問題再換約，有上開契約書附於偵查卷內可稽（見
      偵字第一三一八０號偵查卷第六十五至七十五頁），依該約第六條約定：「因
      本案為甲方引進外資款項為購地工程、公設等，為配合該項作業，甲乙雙方訂
      立契約時，乙方應付新台幣一千萬元現金配合款，甲方開立商業本票公司保證
      正本與負責人身分證影印本，俟乙方地下室工程完成時一次退還」，故被告戊○○負責之弘洲公司依該約定即有交付一千萬元配合款予「彩色人生公司」之
      義務。經傳訊證人即「彩色人生公司」負責人辛○○證稱：確有將上開營造工
      程交由被告經營之弘洲公司承包，而因這件工程一億元以上的利潤，所以被告
      才要參加投資，才請被告等交付一千萬元之配合款，被告等有交付八百萬元之
      配合款等語，且被告戊○○於偵查中提出交付予辛○○之彰化銀行支票六張影
      本，面額共一千萬元（見偵字第一三一八０號偵查卷第三十六頁），稱已兌現
      八百萬元。嗣經本院函查後，彰化商業銀行永和分行以八十八年五月十二日彰
      銀永和字第八一０號函覆稱：除票號0000000號未提示外，其餘五張均
      於八十五年四月八日提示。其中票號0000000、0000000兩張由
      彰化銀行松江分行提示，背面書明提示人為辛○○，票號0000000號存
      入該分行林志達帳戶，票號0000000、0000000號支票由萬泰銀
      行營業部提示，背面書明提示人為彩色人生兒童教育事業股份有限公司或辛○○（見本院卷第四十二至四十七頁），且確實業已兌現之五紙支票面額合計為
      八百萬元。而其中乙○○所兌現之0000000號支票面額一百萬元，證人
      辛○○稱係被告戊○○交付伊支票時，當場就被癸○○借走（見本院卷第二五
      ０頁），惟此係辛○○與癸○○間之債權債務關係，與被告二人無涉。從而可
      知被告等確有依營造工程承攬契約交付八百萬元予辛○○，俾日後工程進行時
      除取回上開配合款外，並取得工程款。被告等既有將投資人之繳款交付其中八
      百萬元予「彩色人生公司」辛○○，即難認其有何為自己不法所有意圖或詐欺
      故意。
（二）而本案工程原由有福建設有限公司委由丙○○建築師事務所設計取得建照執照
      （見偵字第一三一八０號偵查卷第三十八頁），嗣由「彩色人生公司」負責人
      辛○○與有福建設有限公司負責人甲○於八十三年五月十四日簽立協議欲買賣
      本案土地及工程等，有辛○○所提出之協議一紙附卷可參（見原審卷第四十一
      頁），辛○○並為此而另委託許有輝建築師事務所設計智慧新象幼稚園工程圖
      、智慧新象住宅工程圖，有該二工程圖附卷可參。被告經營之弘洲公司因此而
      與「彩色人生公司」負責人辛○○簽約負責營造工程，並由被告戊○○邀集告
      訴人等投資，且告訴人等皆有至「彩色人生公司」聽取辛○○所作之簡報，對
      本件投資案亦有接觸，難認本案有何異常之處。雖告訴人丁○○陳稱訂約時，
      被告說是三個月內開工云云，惟不論被告是否曾向告訴人說明開工日期，訂約
      當時既為尚未開工之八十五年四月一日，則被告自不能預知此後三個月是否可
      能因「彩色人生公司」產生延宕工程之事由，故尚不得因被告有向告訴人說明
      三個月內開工，即認被告等此時即有施用詐術之行為。
（三）另被告二人所提出之資金支出流向紀錄簡表（見偵字第一三一八０號偵查卷第
      三十五頁），經本院提示並訊問證人即「彩色人生公司」負責人辛○○，其答
      稱：「這些錢都是由我所支付，當時戊○○為了要瞭解投資的進度所以都在我
      的公司辦公室內，我做什麼事他都知情」。再詢以：「戊○○是否有支付仲介
      費用給癸○○？」其稱：「應該有，因為我是透過癸○○才認識戊○○。」（
      見本院卷第二五０、二五一頁），被告戊○○則稱卷附的弘洲公司支出明細內
      容都是伊問辛○○後寫上的（見本院卷第二五二頁）。是該支出流向紀錄簡表
      上結構設計費、水電技師費、許有輝建築師費、鑽探報告費、電腦計算材料分
      析數量表等費用，係由負責開發建設之「彩色人生公司」辛○○所支出，亦合
      常理，被告二人未釐清其與「彩色人生公司」之權利義務關係，而將「彩色人
      生公司」支出之費用作為答辯，容有誤解。
（四）又告訴人雖提出上開土地地主丁壬○○之登報啟事一則（見偵續字第五七七號
      偵查卷第四十一頁）、辛○○八十四年六月廿三日出具未曾經地主授權開發上
      開土地之切結書二張（見偵續字第五七七號偵查卷第三十七、三十八頁）；惟
      查此乃屬辛○○與地主之間紛爭，並非即可認定被告二人牽扯辛○○與地主之
      間糾葛。被告二人或亦同為辛○○陳稱該地已經地主授權開發而繳款之被害人
      而已，尚不能執此認辛○○之詐欺行為即為被告二人之詐欺行為。而辛○○既
      已出具切結書表明未經授權開發上開土地，卻又代表「彩色人生公司」與被告
      二人經營之弘洲公司締結上開土地之營造承攬契約，辛○○是否涉有詐欺犯行
      ，乃另一問題。故本案告訴人所訴被告部分，應屬單純之民事糾葛，告訴人應
      循民事途徑解決。綜上所述，本件被告等辯稱無詐欺故意、不法所有意圖或何
      施用詐術行為，應屬可信。此外，又查無其他積極證據，足認被告等有詐欺之
      犯行，不能證明被告等犯罪。
六、原判決以不能證明被告戊○○、己○○犯罪而為無罪之諭知，並無不合，檢察官
    循告訴人之請求提起上訴仍認被告等構成犯罪，而指摘原判決不當，為無理由，
    應予駁回。
據上論斷，應依刑事訴訟法第三百六十八條，判決如主文。
本案經檢察官楊楚猛到庭執行職務。
中    華    民    國    八十九    年        八        月       十       日
                            台灣高等法院刑事第二十庭
                            審判長法  官  葉  麗  霞
                                      法  官  余  來  炎
                                      法  官  王  炳  梁
右正本證明與原本無異。
不得上訴。
                                      書記官  潘  大  鵬
中    華    民    國    八十九    年        八        月      十四      日


司法院資訊處製作；財團法人民間司法改革基金會備份。
